【裁判字號】    96,上訴,2695
【裁判日期】    970417
【裁判案由】    違反槍砲彈藥刀械管制條例
【裁判全文】
臺灣高等法院臺中分院刑事判決        96年度上訴字第2695號
上  訴  人
即  被  告  庚○○
選任辯護人  羅豐胤律師
            蔡素惠律師
            洪明儒律師
上列上訴人因違反槍砲彈藥刀械管制條例案件，不服臺灣南投地
方法院96年度訴字第12號，中華民國96年8月1日第一審判決（起
訴案號：臺灣南投地方法院檢察署95年度偵字第2755號），提起
上訴，本院判決如下：
    主      文
原判決撤銷。
庚○○無罪。
    理  由
一、本件公訴意旨略以：被告庚○○明知可發射子彈而具有殺傷
    力之各式槍械或彈藥，均為政府明令公告列管之管制物品，
    未經許可不得製造、販賣、寄藏或持有，竟仍於不詳時間起
    持有可發射子彈而具有殺傷力之改造瓦斯長槍（槍枝管制編
    號：0000000000）1支。迨於民國95年6月24日14時許，為警
    在南投縣埔里鎮○○路○段240號庚○○住處旁倉庫內查獲，
    並扣得瓦斯長槍1支、瓦斯鋼瓶1瓶、鋼珠11顆。因認被告涉
    犯槍砲彈藥刀械管制條例第8條第4項之未經許可持有其他可
    發射金屬或子彈具有殺傷力之各式槍砲罪嫌云云。
二、按犯罪事實應依證據認定之，無證據不得認定犯罪事實；又
    案件不能證明被告犯罪者，應諭知無罪之判決，刑事訴訟法
    第154條第2項、第301條第1項分別定有明文。再者，認定不
    利於被告之事實，須依積極證據，苟積極證據不足為不利於
    被告事實之認定時，即應為有利於被告之認定，更不必有何
    有利之證據；又認定犯罪事實所憑之證據，雖不以直接證據
    為限，間接證據亦包括在內；然無論直接或間接證據，其為
    訴訟上之證明，須於通常一般之人均不致於有所懷疑，而得
    確信其為真實之程度者，始得據之為有罪之認定，若其關於
    被告是否犯罪之證明未能達此程度，而有合理懷疑之存在，
    致使無從形成有罪之確信，根據「罪證有疑，利於被告」之
    證據法則，即不得遽為不利被告之認定（參考最高法院30年
    度上字第816號、76年度台上字第4986號判例意旨），本件
    公訴意旨認被告涉有違反槍砲彈藥刀械管制條例第8條第4項
    之未經許可持有其他可發射金屬或子彈具有殺傷力之各式槍
    枝之罪嫌，無非係以證人乙○○於偵訊時之證述及扣案之槍
    枝經送請鑑驗結果認機械性能良好，經實際試射，足以穿透
    人體皮肉層，應具殺傷力，此有內政部警政署刑事警察局95
    年8月22日刑鑑字第095005362號槍彈鑑定書1份，並有卷附
    照片11張、南投縣政府警察局扣押物品目錄表1張在卷可證
    等為其主要論據。
三、訊據上訴人即被告庚○○固不否認於上開時間在其住處旁之
    倉庫內，遭警查獲具有殺傷力之空氣長槍1支（以下簡稱本
    案空氣長槍）、瓦斯鋼瓶1瓶及鋼珠11顆等物之事實，惟堅
    決否認有何持有空氣長槍之犯行，並以本案空氣長槍、瓦斯
    鋼瓶及鋼珠等並非伊所有，而係伊鄰人乙○○所持有，伊住
    處旁的倉庫平日並未上鎖，與伊相識之親友均得自由進出該
    倉庫，伊曾見過乙○○持有該空氣長槍，該空氣長槍應係乙
    ○○於案發前某日以借用手電筒為由，進入倉庫自行放置，
    伊實不知情等語為辯，經查：
  (一)員警於95年6月24日，在被告位於南投縣埔里鎮○○路○段24
    0號住處旁之倉庫內，查獲本案空氣長槍1支、瓦斯鋼瓶1瓶
    及鋼珠11顆，經送內政部警政署刑事警察局依性能檢驗法、
    動能測試法鑑定結果略以：送鑑空氣長槍1支（槍枝管制編
    號：0000000000號），認係以外接高壓鋼瓶內氣體為發射動
    力之空氣長槍，機械性能良好，經裝填直徑6公釐、重量約0
    .88 公克鋼珠測試3次，測得鋼珠之發射速度分別為167、16
    6、166公尺／秒，計算其動能分別為12. 27、12.12、12.12
    焦耳，單位面積動能分別為43.40、42.88、42.88焦耳／平
    方公分；送鑑瓦斯鋼瓶1瓶，認係可供送鑑槍枝使用之高壓
    鋼瓶；送鑑鋼珠11顆，認均係直徑約6公釐之鋼珠，此有該
    局95年8月22日刑鑑字第0950095362號槍彈鑑定書1份附卷可
    稽（見偵查卷第15之1頁至第15之4頁）。而依該局對活豬作
    射擊測試結果，彈丸單位面積動能達24焦耳／平方公分即足
    以穿入豬隻皮肉層；另依日本科學警察研究所之研究結果，
    彈丸單位面積動能達20焦耳／平方公分則足以穿入人體皮肉
    層，此亦有上揭鑑定書所附殺傷力之相關數據可憑。惟此僅
    能證明以扣案瓦斯氣體鋼瓶為推進力發射扣案之鋼珠，可輕
    易穿入豬隻與人體之皮肉層，從而具有殺傷力之本案空氣長
    槍確置於被告庚○○住處旁之倉庫內，為警所查獲之事實，
    無從作為被告庚○○確持有本案空氣長槍、瓦斯鋼瓶及鋼珠
    之佐證。
  (二)證人乙○○固於本院審理時證稱，曾在被告庚○○家倉庫內
    見過本案長槍，然亦證述不知該槍為何人所有，亦未曾見被
    告庚○○家的人拿過該槍，有本院審判筆錄可參，是由證人
    乙○○之證述，固能確認該槍確在倉庫內，惟該長槍縱在被
    告倉庫中經警查獲，亦非必然即屬被告所有，原不能排除或
    係被告家人或他人放置，被告所述該槍係他人（被告指係乙
    ○○）放置一節，固尚乏明確事證可憑，然被告原不負證明
    自己無罪之義務，況證人梁俊德於原審法院審理時證述：「
    （照片裡住所旁邊倉庫，你每次經過該倉庫情形為何？）我
    每次從後門進入被告屋內時都經過倉庫，倉庫門都沒有關，
    倉庫裡面放著被告兒子做水電材料工具。」、「（有無看過
    倉庫門鎖起來？）沒有看過，從沒鎖過。」；證人劉明章於
    原審審理時證述：「（被告家的倉庫門有無上鎖？）大部分
    都沒關，因為拿東西方便，沒有上鎖。」（見原審卷第101
    、1 03頁），秘密證人Ａ1於本院審理時證述：「（被告家
    倉庫的門，平常是否上鎖？還是開著？）開著的。」（見本
    院卷第119頁），被告所述伊住處旁的倉庫平日並未上鎖等
    語當屬真實，而被告家倉庫平日既未上鎖，本案空氣長槍係
    他人於案發前進入倉庫放置一節，似非絕無可能。
  (三)又槍砲彈藥刀械管制條例關於未經許可無故持有槍、彈罪之
    成立，除行為人客觀上有「持有」槍、彈之行為外，尚須其
    有未經許可無故持有槍彈之主觀犯意始能成立。經查，本案
    遭查扣之空氣長槍等物，係在被告所有之倉庫內查獲，或可
    認處於被告可得支配之狀態，惟被告堅稱本案空氣長槍非其
    所有，伊不知情等語，而證人戊○○、丙○○、己○○、丁
    ○○於本院審理時，亦均一致結證未見過被告庚○○持本案
    空氣長槍等語（詳如後述），是被告所辯應非必無可採信，
    本案應尚乏事證證明被告主觀上對該空氣長槍確有支配之意
    思，難認已構成持有關係。退步言之，縱因被告對該倉庫有
    支配權，是逕予解釋為被告對倉庫內長槍即具持有關係，惟
    槍砲彈藥刀械管制條例第8條第4項之罪以未經許可持有可發
    射金屬或子彈具有殺傷力之各式槍砲為犯罪構成要件，自以
    行為人對其所持有可發射金屬或子彈之槍砲具有殺傷力一節
    具備認識為必要，查扣案之槍枝，係以外接高壓鋼瓶內氣體
    為發射動力之空氣長槍，而每支空氣槍射擊時之單位面積動
    能若干須經鑑定單位實地測試始可確定，甚難於事前預測，
    縱為同一批出廠之槍枝亦或有差異，被告並非專業人員，本
    案亦無事證證明被告曾使用或射擊過該槍枝，自難苛責其能
    認識該槍枝射擊之彈丸單位面積動能可達20焦耳／平方公分
    ，致足以穿入人體皮肉層，從而本案尚不足以被告倉庫內遭
    查扣空氣長槍之事實，遽認其有違反槍砲彈藥刀械管制條例
    之故意。
  (四)次查，證人Ａ1雖於95年5月26日警詢時指稱，約於一、二個
    月前看到被告在其倉庫保養該槍，並在通槍管，該槍係長型
    獵槍，槍管銀色云云，然證人Ａ1於本院審理時則結證伊於
    95年間，在被告家旁的倉庫，看到被告在裏面，槍枝放於桌
    子底下，沒有看見被告將槍拿出來擦拭，整個過程未見被告
    摸到那支槍，其於法院所述與警訊所述不一者，以於法院所
    述始為正確等語（見本院卷第117至119頁），證人Ａ1前後
    證詞就是否有看到被告擦拭、觸摸過該支槍枝之重要情節，
    並非一致，其警訊不利被告陳述是否屬實，實至可存疑。
  (五)再者，被告所辯本案空氣長槍係乙○○持有一節，經本院傳
    訊數證人，其中證人戊○○於本院審理時結證：「（〈請審
    判長提示警卷第十一頁照片〉有無看過這種樣式的槍枝？）
    有。」、「（在何處、何地點看到？）我是在乙○○的家中
    看到。」、「（過程如何？）我晚上工作回家，經過乙○○
    他家就先到他們家。有時候去買煙，也會經過他家。有一次
    在他家裡面看過，有兩、三次是在他家騎樓那裡看到。」、
    「（你剛剛說有一次在乙○○家中看到，當時乙○○在做什
    麼？）當時是晚上，我要去買香煙，看到乙○○拿槍好像是
    在修理槍枝的樣子。」、「（你剛剛說有兩、三次看到乙○
    ○在他家的騎樓拿槍？）我看到乙○○穿要去田裡工作的鞋
    子，他拿著槍枝。」、「（你有無看過被告庚○○拿空氣槍
    ？）沒有看過。」、「（都是乙○○拿的？還是有別人拿？
    ）都是乙○○拿的。」；證人丙○○於本院審理時結證：「
    （〈請審判長提示警卷第十一頁照片〉有無看過照片上的槍
    枝？）有看過。」、「有一次我從乙○○的家中經過的時候
    ，看到乙○○拿這支槍，我有停車問他要去那裡，他說要去
    田裡。」、「（乙○○拿這支空氣長槍要去做何用？是否要
    去打鳥？）可能是。因為他種植筊白筍，因為有一種鳥會將
    筊白筍吃了一個洞。」、「（除了乙○○之外，有無看過其
    他人拿這支槍？）沒有。」；證人己○○於本院審理時證稱
    ：「（〈請審判長提示警卷第十一頁照片〉有無看過這種槍
    枝？）有。」、「因為乙○○有種植筊白筍，他說有人偷他
    的筊白筍，他要去抓小偷，帶好幾個人，有叫我過去，我有
    過去，有看到這支槍。」、「兩、三年前。有好幾次，都說
    要去抓小偷，都有帶那支槍去。」、「（你有無看過被告庚
    ○○拿這支槍？）沒有。」、「（除了乙○○之外，有無看
    過他人拿這支槍？）沒有。」；證人丁○○於本院審理時結
    證：「（〈請審判長提示扣案槍枝〉是否見過這支槍枝？）
    有，在筊白筍的田裡，是乙○○拿的，我們要去抓小偷。」
    、「（你說證人乙○○拿這支槍是要去追小偷？）是要去追
    小偷，我看到他揹著。」、「（你看過證人乙○○拿過幾次
    ？）就是那次而已。九十五年三、四月間。」（見本院卷第
    58至62、85頁），依此等證詞觀之，雖依存卷事證（乙○○
    於偵訊、本院審理時否認持有本案空氣長槍），本院尚不能
    逕認本案空氣長槍確係乙○○放入被告倉庫，惟被告所述該
    空氣長槍係乙○○所有一節，似非完全無跡可循，亦非不足
    令人思索生疑。
四、此外，本案尚無積極明確證據證明被告所述伊未持有本案槍
    、彈等語絕非不可採信，其犯嫌未達一般人均不致有所懷疑
    而可確定為真實之程度，本罪疑唯輕原則，應認被告犯罪尚
    不能證明，原審遽為被告有罪之認定，尚有未洽，爰撤銷原
    審判決，並另為無罪之諭知。
五、另按沒收係屬從刑，依主從不可分原則，應附隨於主刑而同
    時宣告之，除有罪，免刑等判決，於裁判時併宣告外，如諭
    知無罪之判決，既無主刑，從刑亦無所依附（參考最高法院
    78年度台非字第72號判例意旨）。本案既經判決被告無罪，
    自無從依檢察官起訴書之請求，就扣案之瓦斯長槍1枝、瓦
    斯鋼瓶1瓶、鋼珠11顆等物於本案宣告沒收，附此說明。
據上論結，應依刑事訴訟法第369條第1項前段、第364條、第301
條第1項，判決如主文。
本案經檢察官甲○○到庭執行職務。
中    華    民    國    97    年    4    月    17     日
            刑事第一庭  審判長法  官  陳  紀  綱
                              法  官  張  智  雄
                              法  官  姚  勳  昌
上列正本證明與原本無異。
檢察官得上訴。
如不服本判決應於收受送達後十日內向本院提出上訴書狀，其未
敘述上訴之理由者並得於提起上訴後十日內向本院補提理由書（
均須按他造當事人之人數附繕本）。
                              書記官  吳  宗  玲
中    華    民    國    97    年    4    月    17     日


司法院資訊處製作；財團法人民間司法改革基金會備份。
